臺灣臺中地方法院刑事判決　　　　　 96年度中簡上字第256號
上　訴　人
即　被　告　甲○○
上列上訴人因妨害兵役案件，不服本院臺中簡易庭九十六年度中
簡字第七十號中華民國九十六年一月九日第一審刑事簡易判決（
聲請簡易處刑案號：臺灣臺中地方法院檢察署九十五年度偵緝字
第二三０九號）提起上訴，本院管轄之第二審合議庭判決如下：
    主    文
上訴駁回。
    犯罪事實
一、甲○○係後備軍人，原設籍於臺中市北屯區○○○○街八一
    號七樓（於民國九十四年十二月十六日遷移至臺中市○○區
    ○○路三段十號臺中市北屯區戶政事務所），其知悉後備軍
    人於不特定之時間隨時會受到後備司令部（聲請簡易判決處
    刑書誤載為後備指揮部）之各項召集，詎其自九十二年三月
    一日退伍後，即未居住於上開戶籍地址，遷居至臺中市○○
    區○○街十九巷十號三樓，竟意圖避免召集處理，在居住處
    所遷移後，無故不依規定申報，經警察分別於九十五年八月
    二日下午四時三十分、同年月四日下午七時許，二次前往上
    址送交博愛第二五一一之四號教育召集令而未遇甲○○本人
    ，致使臺中市後備司令部（聲請簡易判決處刑書誤載為臺中
    市後備指揮部）所發指定應於九十五年八月十六日前往臺中
    縣烏日鄉○○路○段五０二號成功嶺報到之上開教育召集令
    ，無法送達。
二、案經臺中市後備司令部移請臺灣臺中地方法院檢察署檢察官
    偵查後聲請簡易判決處刑。
    理    由
一、訊據上訴人即被告甲○○（下稱被告）固不否認其原設籍於
    臺中市北屯區○○○○街八一號七樓，但未居住於該處，遷
    居至臺中市○○區○○街十九巷十號三樓，後於九十四年十
    二月十六日遷籍至臺中市○○區○○路三段十號臺中市北屯
    區戶政事務所，且未收受博愛第二五一一之四號教育召集令
    之事實，但矢口否認有避免召集處理之意圖，辯稱：其本人
    沒有收到召集令，也沒有住在戶籍地，是其舅舅乙○○幫其
    遷出，其沒有意圖避免召集處理云云。惟查：
（一）按妨害兵役治罪條例於九十一年六月二十六日修正前第十
      一條規定：「後備軍人有左列行為之一者，處一年以下
      有期徒刑、拘役或三百元以下罰金：一、離營歸鄉無故不
      依規定報到，或重複申報戶籍者。二、無故拒絕調查，或
      體格檢查不到者。三、居住處所遷移，無故不依規定申報
      者。國民兵犯前項第二款、第三款之罪者，處六月以下有
      期徒刑、拘役或一百元以下罰金。後備軍人犯第一項之罪
      或國民兵犯第二項之罪，致使召集令無法送達者，以意圖
      避免召集論；分別依第六條、第七條科刑」，而修正後該
      條規定移置為第十條，並修正為：「後備軍人意圖避免召
      集處理有下列行為之一者，處一年以下有期徒刑、拘役或
      科新臺幣九萬元以下罰金：一、離營歸鄉無故不依規定報
      到，或重複申報戶籍者。二、拒絕依規定調查，或體格檢
      查不到者。三、居住處所遷移，無故不依規定申報者。國
      民兵犯前項第三款之罪者，處六月以下有期徒刑、拘役或
      科新臺幣三萬元以下罰金。後備軍人犯第一項之罪或國民
      兵犯前項之罪，致使召集令無法送達者，以意圖避免召集
      論；分別依第五條或第六條科刑」。由文意觀之，修正前
      妨害兵役治罪條例第十一條第三項之後備軍人意圖避免召
      集罪，不以行為人有避免召集處理之主觀意圖為要件，只
      要行為人有居住處所遷移，無故不依規定申報，致使召集
      令無法送達者，即構成犯罪，惟新修正第十條第一項業已
      附加行為人之主觀要件，而於第三項並全部引用第一項之
      要件，只不過如果規定有「致使召集令無法送達之結果」
      時，刑度上須比照修正後同條例第五、六條較重之刑度處
      刑而已。雖修正後之條文仍保留「以意圖避免召集論」之
      擬制用語，似仍沿用修正前舊法之擬制規定，然依修正後
      之法條文意，既明確以「意圖避免召集處理」為要件，則
      該「以意圖避免召集論」之文字應認係贅文。會有如此之
      用語，或因立法之疏漏，但在條文文字未修正前，仍應依
      新修正之法條規定，認須以有避免召集處理之意圖為要件
      ，顯然修正後妨害兵役治罪條例第十條第三項、第一項第
      三款之罪係屬刑事法上之目的犯，倘行為人並無避免召集
      處理之意圖，即不得遽以該罪相繩（最高法院九十二年度
      臺非字第四０四號判決、臺灣高等法院暨所屬法院九十二
      年法律座談會刑事類提案第十九號、臺灣高等法院暨所屬
      法院九十三年法律座談會刑事類提案第十五號可資參照）
      。原審判決雖引用聲請簡易判決處刑書之理由，而引司法
      院大法官會議釋字第五一七號解釋、最高法院八十九年度
      臺非字第五四號判決、八十五年度臺上字第五一二號判決
      意旨，認為「凡屬後備軍人，祇須不按址居住，復不依規
      定申報其所在，致使召集令無法送達，而無正當理由者，
      其罪即已成立，縱令其遷移居住處所並無逃避召集之意圖
      ，但其此項行為，如致召集令無法送達時，即以意圖避免
      召集論，觀諸妨害兵役治罪條例第十條第三項之規定自明
      ，且此規定並未違反憲法第二十三條所彰顯之比例原則。
      」，然此係妨害兵役治罪條例於九十一年六月二十六日修
      正前之司法審判實務見解，但法律既有修正，自應就修正
      後之法律文義而為解釋，上開法律修正前之見解，自不得
      於法律修正後仍予適用，先予敘明。
（二）被告係臺中市後備司令部所屬之後備軍人，原設籍臺中市
      北屯區○○○○街八一號七樓，未居住於該址，但未依規
      定申報居住處所遷移，致使臺中市後備司令部通知其應於
      九十五年八月十六日前往臺中縣烏日鄉○○路○段五０二
      號成功嶺報到之博愛第二五一一之四號教育召集令無法送
      達之事實，業據被告於偵訊及本院準備程序、審理時坦承
      不諱，並有臺中市後備司令部列管後備軍人遷出未報移送
      法辦年籍表、博愛第二五一一之四號教育召集令、受領回
      執、召集令交付通知書、臺中市後備旅ＦＥ二五一一０四
      教育召集未報到人員名冊、法務部戶役政連結作業系統各
      一份附卷可稽，此部分之事實，足以認定。
（三）證人即被告之舅舅乙○○於本院九十六年四月二十六日審
      理時具結證稱：被告之戶籍原是設在臺中市北屯區○○○
      ○街八一號七樓，該址是其住處，被告是單親家庭，其姐
      姐沒有自有房屋，是租房子，所以戶籍設在該處，他們常
      常搬家，其也不清楚他們確實的地址，被告與他母親從沒
      有實際住過上址；因其是房屋的所有權人，其母親與弟弟
      住在該處，聽母親說，常常會接到討債電話，也有人晚上
      按門鈴，母親想說是討債，母親很困擾，其與母親也是想
      了一段時間，且有試圖要找被告聯絡，但被告他們也常換
      電話，或是停用，或是常常不開機，所以找不到被告，拖
      了四至六個月後，於九十四年十二月十六日才去把被告的
      戶籍遷出到臺中市○○區○○路三段十號臺中市北屯區戶
      政事務所，後於九十五年十一月十二日被告被通緝到案時
      ，被告有打電話回來問其是否可以將戶籍遷回，之後才再
      將戶籍遷回上址；被告設籍之後，一直到遷出這段時間，
      如果有信件要給被告或其姊姊，或有重要事情要通知他們
      ，其都聯絡不上，就算收到掛號信也無法立即聯絡上他們
      ，都是過了期限後，他們回來後才交給他們，其將被告戶
      籍遷出後，到被告被通緝到案的這段期間，因其對於他們
      的行為非常不滿，那時沒有想要聯絡他們，且依據以前的
      經驗也聯絡不上，所以就沒有主動聯絡等語，被告對證人
      乙○○之證詞表示沒有意見，足認證人乙○○之證詞可採
      ，依證人乙○○之證詞可知，被告之行蹤不定難以聯絡，
      連親如舅舅、祖母都無法順利連絡到其本人。又按「後備
      軍人負有戶籍遷出遷入或住址變更申報之義務；而後備軍
      人在同一戶籍管轄區域住址變更者，應逕向戶籍地戶政事
      務所辦理住址變更登記，由戶籍管轄區域遷往其他戶籍管
      轄區域者，應逕向遷入地戶政事務所辦理戶籍遷入登記。
      」，後備軍人管理規則第七條第二款、第十五條第一、二
      款分別定有明文。本案被告係合法離營歸鄉報到之後備軍
      人，在退伍離營前已接受關於後備軍人權利義務事項之完
      整告知，而被告於偵查時時亦自承：其有隨時接獲所屬後
      備指揮部不定期召集之可能等語，足認被告應能清楚知悉
      其負有申報住址變更登記之義務。被告退伍迄至本案應報
      到參加教育召集日止，未逾二年六月，其當知在該段時間
      內會有密集之動員召集情形發生，但被告未依規定申報住
      居處所遷移之異動情形，且未與其舅舅即證人乙○○及祖
      母保持順暢之聯絡管道，以便隨時得知後備軍人之召集，
      足認其有避免處理之意圖甚明。
（四）被告雖辯稱：其於九十五年四、五月間，有留臺中市○○
      區○○街之住址給後備司令部云云，然被告於偵查時亦自
      承無法提出證據證明，此部分事實亦難採信。綜上所述，
      被告此部分辯解，顯係事後卸責之詞，不足採信，本案事
      證明確，被告上開妨害兵役之犯行，洵堪認定。
二、核被告所為，係犯妨害兵役治罪條例第十條第三項、第一項
    第三款之後備軍人意圖避免召集處理，居住處所遷移，無故
    不依規定申報，致使教育召集令無法送達罪，應依同法例第
    六條第一項科刑。本案經本院審理結果，認原審依刑事訴訟
    法第四百四十九條第一項前段、第四百五十四條第二項，妨
    害兵役治罪條例第十條第三項、第一項第三款、第六條第一
    項，刑法第十一條前段、第四十一條第一項前段，判決被告
    有期徒刑二月，如易科罰金，以新臺幣一千元折算一日等情
    ，其認定事實及科處刑罰均無不當，上訴意旨略以：其沒有
    避免召集處理之意圖云云，但依前述之說明，足認被告確有
    避免召集處理之意圖，故上訴意旨云云，為無理由，應予駁
    回。
據上論斷，應依刑事訴訟法第四百五十五條之一第三項、第三百
六十八條，判決如主文。
本案經檢察官丙○○到庭執行職務
中　　華　　民　　國　　96　　年　　5 　　月　　10　　日
                  刑事第十五庭  審判長法  官　曾佩琦
                                      法　官　蔡美華
                                      法　官　楊真明
以上正本證明與原本無異。
本件不得上訴。
                                      書記官　呂苗澂
中　　華　　民　　國　　96　　年　　5 　　月　　10　　日
附錄本判決論罪科刑法條：
妨害兵役治罪條例第十條第一項第三款：
  後備軍人意圖避免召集處理有下列情形之一者，一年以下有期
  徒刑、拘役或科新臺幣九萬元以下罰金
  三、居住處所遷移，不依規定申報。
妨害兵役治罪條例第十條第三項：
  後備軍人犯第一項之罪或國民兵前項之罪，致使召集令無法送
  達者，以意圖避免召集論；分別依第五條、第六條科刑。
妨害兵役治罪條例第六條第一項：
  意圖避免教育召集或勤務召集，而有下列行為之一者，處三年
  以下有期徒刑：
  一  捏造免役、除役、轉役或免除召集原因者。
  二  毀傷身體者。
  三  拒絕接受召集令者。
  四  應受召集，無故逾應召期限二日者。
  五  使人頂替本人應召者。
